【裁判字號】    97,訴,1790
【裁判日期】    971217
【裁判案由】    強盜
【裁判全文】
臺灣臺南地方法院刑事判決              97年度訴字第1790號
公  訴  人  臺灣臺南地方法院檢察署檢察官
被      告  甲○○
                    （現於臺灣臺南看守所羈押中）
指定辯護人  本院公設辯護人余訓格
上列被告因強盜案件，經檢察官提起公訴（97年度偵字第 13609
號），本院判決如下：
    主  文
甲○○犯準強盜罪而有刑法第三百二十一條第一項第二款、第一
款情形，處有期徒刑柒年肆月。
    事  實
一、甲○○曾因強盜案件，經本院以95年度少訴字第20號判決判
    處有期徒刑1年6月，緩刑3年，於民國96年3月10日確定，竟
    不知悔改。因缺錢花用，竟基於意圖為自己不法所有之竊盜
    犯意，於緩刑期間內之97年9月19日2時40分許，開啟丙○○
    位在臺南縣楠西鄉○○村○○路77巷 3號住處後方未上鎖之
    窗戶後，伸手入內開啟該處後門之喇叭鎖，進而於夜間侵入
    上址住宅（侵入住宅部分未據告訴），竊取丙○○放置於上
    址2樓房間置物箱內之黑色皮包1個，得手後將該黑色皮包內
    之現金新臺幣（下同）20,000元取出，正欲逃離之際，適丙
    ○○聽聞伊住處客廳內有聲響，起床查看，見甲○○在客廳
    內，乃大聲呼喊，並趨前欲攔阻甲○○，甲○○情急之下，
    出手推向丙○○肩膀部位，丙○○因而跌坐在地。惟甲○○
    為脫免逮捕，竟持丙○○擺置於上址客廳內之塑膠椅 1把，
    將之高舉後，作勢朝丙○○砸下，以此方式脅迫丙○○，致
    使丙○○心生畏懼而難以抗拒，以致任由甲○○逃離現場。
    嗣丙○○報警處理，員警循線於臺南縣楠西鄉○○村○○路
    145巷3號甲○○之住處內，查獲甲○○，並於其上址住處 2
    樓欄杆牆角鐵皮縫隙內，扣得甲○○自丙○○處竊取之現金
    20,000元。
二、案經臺南縣警察局玉井分局報請臺灣臺南地方法院檢察署檢
    察官偵查起訴。
    理  由
一、證據能力方面：
    本案除被害人丙○○、丙○○之鄰居謝洪金枝於警詢中所為
    之陳述，屬被告以外之人於審判外之言詞陳述，且查無刑事
    訴訟法第159條之2、之3、之5所列各項情形，依同法第 159
    條第 1項之規定，不得作為證據外，其餘檢察官所舉用以證
    明被告甲○○犯罪之各項證據，均據被告及辯護人表示同意
    採為證據之意思，且無事實顯示係公務員因違法蒐證所取得
    之證據，本院審酌該等供述證據、非供述證據作成時之情況
    暨各該證據之性質，亦認為適於作為證據。爰依刑事訴訟法
    第159條第1項、第159條之4、第159條之5等規定，於97年12
    月3日審理時當庭裁定除丙○○、謝洪金枝2人於警詢中所為
    之陳述，無證據能力外，其餘檢察官所提出之各項供述、非
    供述證據，均有證據能力（見本院卷第47頁），合先敘明。
二、有罪部分：
  (一)訊據被告甲○○固坦承於上開時、地，開啟被害人丙○○住
    處後方未上鎖之窗戶後，伸手入內開啟該處後門之喇叭鎖，
    進而於夜間侵入上址住宅，竊取被害人放置於上址 2樓房間
    置物箱內，內有現金20,000元之黑色皮包 1個，得手後正欲
    逃離之際，遭被害人攔阻，惟其仍逃離現場，嗣後為警查獲
    之事實，但仍矢口否認有何被訴準強盜犯行，初辯稱：其遭
    被害人發覺後，被害人大聲呼叫，並拉扯其手攔阻，其欲掙
    脫時，將被害人帶倒在地云云（見本院卷第30頁），嗣後改
    稱：其遭被害人發現後，被害人伸手欲將其捉住，但尚未碰
    觸其身體之際，其將被害人之手撥開，不慎碰到被害人，其
    並未以手推被害人，亦未持塑膠椅作勢朝被害人砸下云云（
    見本院卷第61至63頁）。經查：
    1.被告於上開時、地，以上述方式竊取被害人財物，得手後
      正欲逃離現場之際，遭被害人發覺，但被告仍逃離現場，
      嗣後為警循線查獲，並扣得其自被害人處竊得之現金20,0
      00元之事實，除據被告前揭自白外，並經證人即被害人丙
      ○○（下稱被害人）於偵查及本院審理中以證人身分具結
      證述歷歷（見偵查卷第19頁、本院卷第47至57頁），而被
      告逃離被害人住處時，恰為被害人鄰居謝洪金枝目擊乙節
      ，亦據證人謝洪金枝於偵查中證述明確（見偵查卷第19頁
      ）；另員警於被告住處扣得之現金20,000元已發還被害人
      領回，亦有臺南縣警察局玉井分局扣押物品目錄表、贓物
      認領保管單各 1紙在卷可憑（見警卷第22、23頁）。此外
      ，復有刑案現場照片12幀暨被害人丙○○及證人謝洪金枝
      指認被告於案發當日所著上衣之指認照片 2幀（見警卷第
      14至20頁）在卷可資佐證。
    2.被告雖以前揭情詞置辯，然：
      (1)被告於偵查中，業已自承其遭被害人發覺時，曾主動用
        雙手朝被害人身體正面推被害人等語（見偵查卷第10頁
        ），是依被告於偵查中所陳情節，已見被告係主動出手
        推阻被害人之事實。佐以被告於本院審理中供稱：被害
        人欲阻止其離去時，其係背對被害人，被害人當時並未
        碰觸其身體等語（見本院卷第60至61頁）。則依其所陳
        情節，被害人既未先行碰觸被告身體，被告自無在背對
        被害人且被害人並未與其發生肢體接觸之情況下，預先
        「掙脫」以致不慎碰觸被害人之可能，是被告辯稱其遭
        被害人攔阻，欲掙脫時，不慎將被害人帶倒在地云云，
        已屬可疑。
      (2)被害人於本院審理時到院證稱：伊於案發當日發覺被告
        在伊客廳內，乃大聲尖叫，高喊「小偷」，被告聽聞後
        ，立即繞過客廳內擺置之桌子衝向大門，當時大門已鎖
        ，且大門外復有紗門 1道，以門栓勾住；伊伸手攔阻被
        告時，被告係背對伊準備離開，而伊尚未碰觸被告之際
        ，被告轉頭以雙手推伊肩膀處將伊推倒在地，並拿取伊
        放置於門邊之塑膠椅，將之高舉，作勢欲朝伊砸下，伊
        見被告有此動作，乃後仰閃避，之後被告將該把塑膠椅
        放下，旋即逃離現場等語（見本院卷第48至57頁），核
        與伊於偵查中具結證稱：案發當時伊已就寢，因聽聞客
        廳內有異聲，乃起床查看，發現被告後，伊大聲喊叫，
        高喊「小偷」，被告欲逃離，伊上前欲捉住被告，被告
        轉頭將伊推倒在地，並持椅子欲毆打伊，但並未打到，
        之後被告逃離現場等語（見偵查卷第19頁），並無矛盾
        相左之處。查被害人於偵查中，業已表明不欲對被告提
        出告訴之意（見偵查卷第19、20頁）；而被害人遭被告
        竊取之現金業已全數領回，此有前引贓物認領保管單在
        卷可稽，佐以被告自承被害人迄今仍未對被告提起任何
        民事訴訟以求取損害賠償（見本院卷第61頁），顯見被
        害人並無追究被告犯行並求取損害賠償之意。則被害人
        與被告素不相識，並無仇怨，復無求償之意，衡情自無
        刻意誣陷被告之必要，所證情節應屬可信。被告空言否
        認曾將被害人推倒進而持塑膠椅作勢欲毆打被害人，顯
        係卸責之詞，要無可採。
      (3)況，被告於本院審理中，對於被害人於尚未與其發生肢
        體接觸前，其究竟如何碰觸被害人、被害人究竟如何跌
        倒等問題，均無法回答（見本院卷第61頁），益見被告
        所辯情節不實，不足採信至明。
    3.綜上事證，堪認被告確有於竊盜得手後，於被害人追捕之
      際，出手推向被害人，並於被害人倒地後，持被害人擺置
      於門邊之塑膠椅，將之高舉後作勢朝被害人砸下，而恫嚇
      被害人之行為。
    4.按「刑法第 329條之規定旨在以刑罰之手段，保障人民之
      身體自由、人身安全及財產權，免受他人非法之侵害，以
      實現憲法第 8條、第22條及第15條規定之意旨。…經該規
      定擬制為強盜罪之強暴、脅迫構成要件行為，乃指達於使
      人難以抗拒之程度者而言」、「刑法第 329條準強盜罪之
      規定，將竊盜或搶奪之行為人為防護贓物、脫免逮捕或湮
      滅罪證而當場施強暴、脅迫之行為，視為施強暴、脅迫使
      人不能抗拒而取走財物之強盜行為，乃因準強盜罪之取財
      行為與施強暴、脅迫行為之因果順序，雖與強盜罪相反，
      卻有時空之緊密連接關係，以致竊盜或搶奪故意與施強暴
      、脅迫之故意，並非截然可分，而得以視為一複合之單一
      故意，亦即可認為此等行為人之主觀不法與強盜行為人之
      主觀不法幾無差異；復因取財行為與強暴、脅迫行為之因
      果順序縱使倒置，客觀上對於被害人或第三人所造成財產
      法益與人身法益之損害卻無二致，而具有得予以相同評價
      之客觀不法。故擬制為強盜行為之準強盜罪構成要件行為
      ，雖未如刑法第 328條強盜罪之規定，將實施強暴、脅迫
      所導致被害人或第三人不能抗拒之要件予以明文規定，惟
      必於竊盜或搶奪之際，當場實施之強暴、脅迫行為，已達
      使人難以抗拒之程度，其行為之客觀不法，方與強盜行為
      之客觀不法相當，而得與強盜罪同其法定刑。據此以觀，
      刑法第 329條之規定，並未有擴大適用於竊盜或搶奪之際
      ，僅屬當場虛張聲勢或與被害人或第三人有短暫輕微肢體
      衝突之情形，因此並未以強盜罪之重罰，適用於侵害人身
      法益之程度甚為懸殊之竊盜或搶奪犯行」，司法院釋字第
      630 號解釋文、解釋理由書可資參照。準此，行為人為防
      護贓物、脫免逮捕或湮滅罪證而當場對被害人或第三人施
      加不法腕力或為惡害之通知，其行為之客觀不法是否與強
      盜行為之客觀不法相當而得以刑法第 329條之準強盜罪論
      擬，端視行為人之行為強度是否已達於使被害人或第三人
      難以抗拒之程度而定。換言之，若行為人所施加之不法腕
      力或惡害之通知，已達於使被害人或第三人難以抗拒之程
      度，於評價上，應認為屬於刑法第 329條構成要件所示之
      「強暴」、「脅迫」行為；反之，若此等不法腕力之行使
      或惡害之通知尚未達於使被害人或第三人難以抗拒之程度
      ，於評價上，僅能視為「與被害人或第三人有短暫輕微肢
      體衝突」、「當場虛張聲勢」，而不得以刑法第 329條論
      擬。經查：
      (1)本案依被害人於本院審理中所證情節以觀，被害人自發
        覺被告時起，以迄被告逃離現場為止，其間過程如下：
        被害人發覺被告在伊客廳內，大聲尖叫，呼喊「小偷
          」，並衝向被告欲將其逮捕。被告聽聞被害人呼叫聲
          ，立即奔向被害人住處客廳之大門，欲離開現場，然
          遭當時業已上鎖之客廳大門阻擋。
        被害人接近被告時，被告轉身以雙手推向被害人肩膀
          部位，被害人旋即坐倒在地。
        被告高舉被害人住處客廳大門邊之塑膠椅，作勢朝當
          時坐倒在地之被害人砸下，被害人後仰閃避。
        被告將塑膠椅放下，開啟大門後離開現場。
      (2)依被害人證述之上述過程以觀，被害人發覺被告並高聲
        喊叫當時，被告第一時間之反應係立即衝向大門欲離開
        現場；被害人追捕而靠近被告身後時，被告固然轉身以
        雙手推向被害人肩膀部位，並致被害人坐倒在地，然被
        告係以雙手「推」之方式，朝被害人肩膀部位施力。則
        依被告此一行為外觀，兼衡以被告年僅20歲，而被害人
        高齡已近67歲之雙方身體狀況，倘被告於此階段確有施
        用不法腕力以剝奪被害人抗拒能力之意，被告大可直接
        衝向高齡之被害人，將被害人擊倒後，再從容離開現場
        ，應無僅朝被害人雙肩部位施力之可能。雖被害人遭被
        告一「推」之下，坐倒在地，然被害人高齡已近67歲，
        且有關節退化症狀，此業據被害人於本院審理中證述明
        確（見本院卷第54頁），則被害人倒地非無可能係因自
        身身體狀況所致。且被害人坐倒後，上半身仍能自由活
        動，伊是否因坐倒在地而達於不能或難以抗拒之程度，
        亦未可知。是不能僅以被害人遭被告推向肩部後坐倒在
        地之單一事實，逕為不利於被告之認定。從而，被告於
        被害人靠近之際，轉身以雙手推向被害人肩膀部位，既
        不能認為業已達於致使被害人難以抗拒之程度，應認僅
        屬司法院釋字第 630號解釋理由書末段所示與被害人有
        「短暫輕微肢體衝突」之情形，並非刑法第 329條構成
        要件所示之「強暴」行為。
      惟被告於被害人坐倒在地後，進而高舉被害人擺置於門
        邊之塑膠椅作勢砸向被害人，則被告此舉當時，其主觀
        上必然認定倒地之被害人仍有繼續追捕之可能，否則大
        可趁被害人倒地之機會，開啟被害人住處大門後逃離現
        場，自無再持塑膠椅作勢砸向被害人而施加恫嚇之必要
        。是被告高舉塑膠椅作勢砸向被害人當時，主觀上有以
        此行為嚇阻被害人追捕，而壓制被害人自由之意思，至
        為顯明。且被害人於本院審理中證稱：被告當時所持之
        塑膠椅乃伊擺置於住處門邊，以供客人來訪可坐，該塑
        膠椅大小約如法庭證人所坐座椅大小，有扶手及椅背；
        伊當時係坐倒在地，見被告舉高塑膠椅後，立即後仰；
        伊見被告之動作「好像真的要打到我」、「他（即被告
        ）有砸下來的動作，我沒有閃開就會打到我」等語（見
        本院卷第55、57、53、54頁）。則依被害人上開證述情
        節，被告當時所持塑膠椅既係被害人備置以供客人來訪
        就坐使用，且有扶手及椅背，足認有相當之體積；而被
        告當時高舉塑膠椅作勢將之砸向被害人，此一舉動顯有
        強大之威嚇效果，足使被害人心生畏懼，否則被害人亦
        無立即後仰閃避之必要。參以被害人閃避後，被告並非
        順勢將該塑膠椅甩出，而係將該塑膠椅「拿在手上，把
        椅子放下後才跑出去」，此亦經被害人於本院審理中證
        述明確（見本院卷第57頁）。則被告高舉塑膠椅作勢砸
        向被害人後，見被害人後仰閃避，乃能從容將業已高舉
        之塑膠椅放下，進而開啟上鎖之大門後離開現場，益見
        被告此舉業已成功壓制被害人意思決定自由，而達於使
        被害人難以抗拒之程度。從而，指定辯護人辯護意旨以
        ：即便被告確有高舉塑膠椅作勢砸向被害人之情形，亦
        僅屬前引釋字第 630號解釋理由文末所示「虛張聲勢」
        之情形，所為尚未使被害人達於難以抗拒之程度等語，
        與被害人所證現場情狀不符，自難採認。
    5.綜上所述，被告開啟被害人住處後方未上鎖之窗戶，伸手
      入內開啟被害人住處後門，踰越安全設備，於夜間侵入住
      宅竊取被害人財物得手後，欲逃離現場之際，遭被害人發
      覺，為脫免逮捕，而高舉被害人住處門邊之塑膠椅作勢砸
      向被害人，以此方式恫嚇被害人致使難以抗拒，而當場對
      被害人施以脅迫，事證明確，其犯行洵堪認定，應依法論
      科。
  (二)是核被告所為，係犯刑法第329 條之準強盜罪，而有刑法第
    321條第1項第2款、第1款之情形，應依刑法第330條第1項之
    規定論處。爰審酌被告曾因強盜案件，經本院以95年度少訴
    字第20號判決判處有期徒刑1年6月，緩刑 3年確定，仍在緩
    刑期間，有臺灣高等法院被告前案紀錄表在卷可稽，竟不知
    警惕自身行止，再次踰越安全設備，於夜間侵入被害人住宅
    行竊，而其遭被害人發覺後，為脫免逮捕，復當場對高齡之
    被害人施以脅迫，使被害人心生恐懼而難以抗拒，所為嚴重
    危害民眾居家安寧、人身安全，致被害人惶惶終日，惡性非
    輕，惟被告年僅20歲，智慮未週，而其犯後雖否認對被害人
    有何施用脅迫方式致使被害人難以抗拒之行為，但仍坦承竊
    盜行為之犯後態度等一切情狀，量處如主文所示之刑，以示
    懲儆。
三、至公訴意旨以：被告於上述時、地，竊取被害人財物得手後
    ，將被害人推倒在地之行為，屬竊盜後因脫免逮捕而當場對
    被害人施以強暴行為，已達於致被害人不能抗拒之程度，因
    認被告此部分行為亦為其準強盜犯行之一部，固非無見。惟
    被告上開以雙手推向被害人肩膀部位，致被害人倒地之舉，
    本院認尚未構成刑法第 329條構成要件所示「強暴」行為，
    而僅屬司法院釋字第 630號解釋理由書所指與被害人有「短
    暫輕微肢體衝突」之情形，理由已詳如前述。是不能認被告
    此部分行為亦為其準強盜犯行之一部。惟公訴意旨認此部分
    行為與前揭據以論罪科刑之準強盜行為有接續犯之實質上一
    罪關係，爰不另為無罪之諭知，併此敘明。
據上論斷，應依刑事訴訟法第299條第1項前段、刑法第330條第1
項，判決如主文。
本案經檢察官乙○○到庭執行職務。
中    華    民    國    97    年    12    月    17    日
                  刑事第八庭    審判長法  官  洪士傑
                                      法  官  許蕙蘭
                                      法  官  周紹武
以上正本證明與原本無異
如不服本判決應於收受本判後10日內向本院提出上訴書狀，並應
敘述具體理由。其未敘述上訴理由者，應於上訴期間屆滿後20日
內向本院補提理由書狀（均須按他造當事人之人數附繕本）「切
勿逕送上級法院」。
                                      書記官  徐晨芳
中    華    民    國    97    年    12    月    17    日
附錄本案論罪科刑法條全文：
中華民國刑法第329條
竊盜或搶奪，因防護贓物、脫免逮捕或湮滅罪證，而當場施以強
暴脅迫者，以強盜論。
中華民國刑法第330條第1項
犯強盜罪而有第321條第1項各款情形之一者，處 7年以上有期徒
刑。


司法院資訊處製作；財團法人民間司法改革基金會備份。
